臺灣高等法院刑事判決　　　　　　　　96年度上訴字第2139號
　　上　訴　人
　　即 自訴 人　　乙○○
　　自訴代理人　張義祖律師
　　被　　　告　甲○○
上列上訴人因被告誣告案件，不服臺灣臺北地方法院96年度自字
第10號，中華民國96年3月15日第一審判決，提起上訴， 本院判
決如下：
    主  文
上訴駁回。
    理  由
一、自訴意旨略以：自訴人乙○○因被告甲○○冒用父親林於享
    之名義，並與被告陳拱川基於意圖使自訴人乙○○受刑事處
    分之共同誣告犯意聯絡， 於民國94年3月24日由被告甲○○
    以林於享名義撰擬檢舉函草稿，經被告陳拱川 (業經原審無
    罪判決確定)打字後以電子郵件向法務部寄送傳遞， 檢舉自
    訴人乙○○擅用職權浮報加班與公差加惠特定員工，每調至
    一單位必繼續尋覓飲酒處所，請求法務檢調部門偵辦自訴人
    乙○○上開違法亂紀行為， 認被告甲○○涉犯刑法第210、
    第216條之行使偽造私文書罪嫌， 並與同案被告陳拱川共同
    涉犯刑法第169條第1項之誣告罪嫌，而向原審提出自訴，經
    原審以95年度自字第57號審理，詎被告甲○○、陳拱川竟於
    上揭刑事自訴案件審判中，對自訴人提出反訴，誣指自訴人
    涉犯刑法第169條第1項之誣告罪嫌，後經原審以95年度自字
    第57號刑事判決自訴人無罪，足認被告甲○○係意圖使自訴
    人受刑事處分而虛捏事實提出上揭反訴， 應成立刑法第169
    條第1項之誣告罪。
二、按「犯罪事實應依證據認定之，無證據不得認定犯罪事實」
    ，刑事訴訟法第154條第2項定有明文；又「不能證明被告犯
    罪者，應諭知無罪之判決」，同法第301條第1項亦有明定。
    次按「檢察官就被告犯罪事實，應負舉證責任，並指出證明
    之方法」，刑事訴訟法第161條第1項定有明文，亦即檢察官
    就被告之犯罪事實應負實質之舉證責任，以貫徹無罪推定原
    則，該檢察官應負實質舉證責任之規定係編列在本法第一編
    總則第十二章「證據」中，故於自訴程序之自訴人亦同有適
    用（最高法院91年度第4次刑事庭會議決議第11項參照） 。
    再按「事實之認定，應憑證據，如未能發現相當證據，或證
    據不足以證明，自不能以推測或擬制之方法，為裁判基礎；
    又認定犯罪事實所憑之證據，雖不以直接證據為限，間接證
    據亦包括在內；然而無論直接或間接證據，其為訴訟上之證
    明，須於通常一般之人均不致有所懷疑，而得確信其為真實
    之程度者，始得據為有罪之認定，倘其證明尚未達到此一程
    度，而有合理之懷疑存在時，事實審法院復已就其心證上理
    由予以闡述，敘明其如何無從為有罪之確信，因而為無罪之
    判決，尚不得任意指為違法」，有最高法院40年台上字第86
    號及76年台上字第4986號判例足參。 末按刑法第169條誣告
    罪之成立，以意圖他人受刑事處分虛構事實而向該管公務員
    申告為其要件，故其所訴事實，雖不能證明係屬實在，而在
    積極方面尚無證據證明其確係故意虛構者，仍不能遽以誣告
    罪論處」， 有最高法院46年台上字第927號判例意旨可資參
    照。從而若告訴人非明知無該事實而故意捏造，僅因誤認有
    此事實或懷疑有此事實而為申告，縱不能證明其所訴事實實
    在，或被訴人終經不起訴處分確定，尚不得逕指為虛偽而科
    以申告人誣告罪名（最高法院40年臺上字第88號、44年臺上
    字第892號、59年臺上字第581號判例均持相同見解）。
三、自訴人認被告甲○○涉犯誣告罪嫌，無非係以交通部臺灣鐵
    路管理局機務處臺北機廠組織圖（見原審卷第6頁）、 交通
    部臺灣鐵路管理局機務處臺北機廠92年12月25日92北廠人第
    4534號任免調動通知書（見原審卷第7頁）、 交通部臺灣鐵
    路管理局機務處臺北機廠94年5月13日 北廠人第0000000000
    號任免調動通知書（見原審卷第8頁）、出勤表（ 見原審卷
    第9頁）、機務處修製設備工作單（見原審卷第10頁）、 臺
    北機廠准許延長工時請示單（見原審卷第11頁）、臺北機廠
    加班費核銷新制作業流程暨各單位權責分工表（見原審卷第
    12頁）、臺灣鐵路管理局員工延時加班費暨加倍工資請領單
    （見原審卷第13至15頁）、交通部臺灣鐵路管理局機務處95
    年10月3日機工廠字第0950010114號函（見原審卷第16頁）
    、交通部臺灣鐵路管理局機務處93年4月23日機行檢字第093
    0003587號開會通知單（見原審卷第17頁）、柴電場區95年1
    1月6日簽（見原審卷第18頁）、 林於享94年3月24日檢舉信
    （見原審卷第19頁）、 被告甲○○95年8月18日所提刑事答
    辯(五)暨反訴狀（見原審卷第21至28頁）、被告陳拱川95年11
    月15日所提刑事自（反）訴理由暨調查證據聲請狀（見原審
    卷第29、30頁）及臺灣臺北地方法院95年度自字第57號刑事
    判決（見原審卷第31至34頁）等資料為其主要論據。惟訊據
    被告甲○○堅詞否認有何誣告犯行，辯稱：伊並無自訴人所
    指誣告或行使偽造私文書犯行，因認自訴人對伊提起自訴，
    已涉犯誣告罪嫌，而在原審95年度自字第57號案件審判中對
    自訴人提出反訴，伊並無意圖使自訴人受刑事處分之不法犯
    意，亦無虛構事實而為申告之不法行為，自不構成誣告罪等
    語。
四、經查， 自訴人前於95年4月27日以被告甲○○冒用父親林於
    享之名義，並與同案被告陳拱川基於意圖使自訴人乙○○受
    刑事處分之共同誣告犯意聯絡， 於94年3月24日由被告甲○
    ○冒用林於享名義撰擬檢舉函草稿，經同案被告陳拱川打字
    後以電子郵件向法務部寄送傳遞，檢舉自訴人乙○○擅用職
    權浮報加班與公差加惠特定員工，每調至一單位必繼續尋覓
    飲酒處所，請求法務檢調部門偵辦自訴人乙○○上開違法亂
    紀行為，自訴被告甲○○涉犯刑法第210條、第216條之行使
    偽造私文書罪嫌，及被告甲○○、陳拱川二人共同涉犯刑法
    第169條第1項之誣告罪嫌，經原審以95年度自字第57號審判
    ，被告甲○○於同年8月18日上揭自訴案件審理中， 以自訴
    人明知被告甲○○於上開檢舉函內所指自訴人違法亂紀行為
    均係信而有徵，並無行使偽造文書或誣告犯行，竟仍對被告
    甲○○提出自訴為由，反訴自訴人涉有刑法第169條第1項之
    誣告犯行，復經原審於95年11月23日以95年度自字第57號刑
    事判決自訴人及被告甲○○均無罪等情，為自訴人及被告甲
    ○○所不爭執， 並有自訴人所提被告甲○○95年8月18日所
    提刑事答辯(五)暨反訴狀（見原審卷第21至28頁）及原審95年
    度自字第57號刑事判決（見原審卷第31至34頁）附卷足憑，
    復經原審調閱95年度自字第57號刑事卷宗核閱屬實，及該案
    影印卷宗附卷可稽，應堪採信。
五、自訴人係以被告甲○○反訴自訴人誣告部分，業經原審以95
    年度自字第57號刑事判決自訴人無罪，而認被告甲○○涉犯
    誣告。縱依被告甲○○所提證據難認自訴人有誣告犯行，惟
    查，自訴人確有向原審自訴被告甲○○涉犯刑法第210條 、
    第216條之行使偽造私文書罪嫌及 第169條第1項之誣告罪嫌
    ，則被告甲○○就自訴人自訴伊涉犯偽造文書及誣告罪嫌部
    分，反訴自訴人涉犯刑法第169條第1項誣告罪嫌，難認係屬
    虛構事實而為申告；況被告甲○○主觀上認定伊並無自訴人
    所指犯偽造文書及誣告犯行，懷疑自訴人係意圖使伊及同案
    被告陳拱川受刑事處分而虛捏事實，因而對自訴人提出反訴
    ，指訴自訴人涉犯誣告罪嫌，則被告甲○○所提反訴，顯然
    事出有因，並非完全出於憑空捏造，難認被告甲○○提起反
    訴時主觀上有意圖使人受刑事處分之主觀不法意圖；綜上，
    被告甲○○主觀既欠缺意圖使人受刑事處分之不法意圖，客
    觀上復無虛構事實而為申告之誣告行為，自難成立誣告罪。
六、綜上所述，本件依自訴人所提出之證據，尚不足以證明被告
    甲○○有自訴意旨所指之誣告犯行，此外復查無其他積極證
    據，足資證明被告甲○○、陳拱川確有自訴人所指前開犯行
    ；本件不能證明被告犯罪，依法自應為無罪之諭知。
七、原審因認自訴意旨所陳及所提證據尚不足以認定被告涉犯誣
    告罪行，而為被告甲○○無罪之諭知，尚無違誤，上訴人即
    自訴人上訴意旨仍執前詞，指摘原判決為被告無罪之諭知有
    誤，請求撤銷改判，並無理由，上訴應予駁回。
據上論斷，應依刑事訴訟法第368條，判決如主文。
中　　華　　民　　國　　96　　年　　8　　月　　16　　 日
　　　　　　　　　刑事第４庭    審判長法　官  蔡秀雄
　　　　　　　　　　　　　　　　　    法　官  陳國文
　　　　　　　 　 　　　　　　　　　　法　官  周煙平
以上正本證明與原本無異。
自訴人如不服本判決，應於收受送達後十日內向本院提出上訴書
狀，其未敘述上訴之理由者並得於提起上訴後十日內向本院補提
理由書（均須按他造當事人之人數附繕本）。
                                      書記官  蕭麗珍
中　　華　　民　　國　　96　　年　　8 　　月　　20　　日
